臺灣高等法院刑事判決　　　　　　　　　　　　　　九十一年度上易字第七０七號
　　上　訴　人　甲○○
　　即　被　告
右上訴人因傷害等案件，不服臺灣板橋地方法院九十年度易字第二四二七號，中華民
國九十年十月二十六日第一審判決（起訴案號：臺灣板橋地方法院檢察署九十年度偵
字第七八九四號），提起上訴，本院判決如左：
    主      文
原判決撤銷。
甲○○傷害人之身體，處有期徒刑柒月。
其餘被訴侮辱公務員部分，無罪。
    事      實
一、乙○○為民國八十九年臺閩地區戶口及住宅普查臺北縣新莊市普查所之普查員，
    負責臺北縣新莊市中美里地區之普查職務，為依據法令執行職務之公務員，緣數
    次前往臺北縣新莊市○○路一四七巷一五號四樓甲○○住處欲進行戶口及住宅普
    查未果，嗣於八十九年十二月二十八日晚間十一時許，乙○○行經甲○○住處前
    ，見其屋內尚有燈光，遂前往按門鈴並透過對講機對甲○○之妻進行普查詢問，
    甲○○因懷疑乙○○是否確係執行普查職務之公務員，隨即衝下其住處一樓，乙
    ○○見狀即提出其普查證件，向甲○○表明當時係執行普查員之職務後，詎甲○
    ○明知乙○○係依法執行戶口及住宅普查職務之公務員，竟基於妨害公務及傷害
    之犯意，以拳打腳踢之方式對乙○○施以強暴，致乙○○受有顏面多處撕裂傷、
    顏面挫傷、鼻骨骨折、頭部外傷、額頭前挫傷五×一公分、左眼眶瘀腫痛血腫三
    ×三公分、鼻出血、顱骨骨折併腦脊髓液鼻漏、顏面部撕裂傷併腫脹之傷害。
二、案經乙○○訴由臺北縣警察局新莊分局報告臺灣板橋地方法院檢察署檢察官偵查
    起訴。
    理      由
一、右揭事實迭據被告甲○○於警訊、偵查、原審及本院調查審理時坦承不諱，核與
    告訴人乙○○指訴情節相符，復有臺北縣新莊市戶口及住宅普查所開會通知單、
    八十九年戶口及住宅普查臺北縣新莊市普查所調查人員工作分配名冊、告訴人遭
    被告毆傷後及現場照片七紙、新泰綜合醫院、行政院衛生署臺北醫院、長庚紀念
    醫院林口醫學中心等診斷證明書三紙在卷可稽（見偵查卷第一八至二二頁、第三
    四至三六頁），並有現場錄影帶一捲扣案可資佐證，足徵被告自白確與事實相符
    。雖被告辯稱當天有喝酒云云，然被告業已坦承：當天渠跟家人去板橋喝喜酒，
    下車時還算清醒等語（見本院卷第一九頁），是足認被告行為當時尚未達於心神
    喪失或精神耗弱之程度，自不能因於案發前曾經飲酒而據以免責。被告右揭犯罪
    行為，已經證明，應依法論科。
二、被告對依法令執行公務之告訴人施以強暴，且因其攻擊行為致告訴人受傷，核被
    告所為係犯刑法第一百三十五條第一項之對於執行職務公務員強暴罪、同法第二
    百七十七條第一項之傷害罪；被告以一攻擊行為同時觸犯上開二罪，應依想像競
    合犯之規定從一重之傷害罪處斷，公訴人認被告所犯上開二罪間具有方法、結果
    之牽連關係，尚有未洽，併予敘明。
三、公訴意旨另以：被告於其妻經由對講機接受告訴人所實施之戶口普查時，竟當場
    對依法執行戶口普查職務之告訴人辱罵「幹你娘」等語，因認被告涉有刑法第一
    百四十條第一項之侮辱公務員罪。訊據被告堅詞否認有何侮辱公務員之意圖，辯
    稱：是告訴人先出言辱罵，伊才反罵告訴人，渠為右揭言詞時並不確定告訴人是
    否來普查等語。經查：
    (一)按刑法第一百四十條第一項之侮辱公務員罪，係以於公務員依法執行職務時，
      當場侮辱，或對於其依法執行之職務公然侮辱者為其要件，是若行為人主觀上
      對於當場所侮辱之人為依法執行職務之公務員一事並無認知，自難遽以該罪相
      繩。經查，據告訴人於警訊中指稱：˙˙˙八十九年十二月二十八日二十二時
      四十分見該戶（即告訴人前開住處）客廳燈亮，故按門鈴請問他們幾個問題，
      對方稱其住戶曾發生竊案，不知是否確實為普查員，渠告知他們方便就回答幾
      個問題，不方便就下次再來，此時甲○○就開始破口大罵等語（見偵查卷第一
      ０頁反面）；嗣於原審訊問中亦指稱：˙˙˙後來渠按四樓電鈴，被告太太回
      應，渠表示要普查戶口，他太太說現在太晚，後來渠告以從對講機就可以普查
      ，他太太有同意，所以從對講機中作普查，渠已經問了五個問題，被告就搶從
      對講機回答，並從對講機罵稱「幹你娘」三字經，說渠是不是他太太的「客兄
      」（臺語）等語（見原審卷第二三頁）；再於本院調查時陳稱：當時渠已與他
      （即被告）太太在作問卷，大約問了四、五條，後來被告問他太太在作何事，
      他太太向被告表示在做戶口普查，被告就用三字經罵彼，說渠是他太太的「客
      兄」，經向被告表明是普查員，被告表示這麼晚了才在做普查，渠向被告表示
      白天已來四次了，被告說不可能，意指渠都沒有來等語（見本院卷第二八頁）
      ；綜上告訴人所陳，雖其自對講機告知被告戶口普查員之身分，惟被告當時仍
      對其身分甚表懷疑始以上開穢語辱罵；再者，告訴人進行普查時間為晚間二十
      三時許，此為告訴人所是認，雖告訴人陳稱：規定晚上十二點之前均可普查，
      時間是彼等自己訂的，主計處並無規定等語（見本院卷第二八至二九頁），然
      值此深夜時間進行一般行政之戶口普查業務，難免令人產生懷疑；且當時告訴
      人係透過對講機告知被告戶口普查員之身分，而該對講機並無螢幕等情，亦為
      告訴人、被告分別陳明，是被告亦無從自對講機得知告訴人確實之身分；綜此
      事證，被告辯稱以臺語「幹你娘」辱罵告訴人時並不確知告訴人是否為戶口普
      查員，應屬可採。
    (二)次按刑法第三百零九條第一項公然侮辱罪，係以公然為要件，而須不特定多數
      人得以共見共聞之狀況，始能認為達於公然之程度（最高法院四十八年度臺上
      字第一三八二號判決要旨參照）。查被告雖確曾以上開穢語對告訴人辱罵，然
      係透過對講機方式為之，而對講機僅供被告與告訴人通話之用，並非不特定多
數人得以共見共聞之狀態，是則被告該部分行為，亦與刑法第三百零九條之公
      然侮辱罪之構成要件不符。
    綜右理由，被告雖以上開穢語辱罵告訴人，然其行為當時主觀上欠缺對於告訴人
    為公務員之認知，且此辱罵方式亦非公然，自難論以刑法第一百四十條第一項、
    第三百零九條第一項之罪，此外復查無其他證據足為被告確有公訴人所指該部分
    之犯罪行為之佐證，應認被告所涉侮辱公務員行為部分，犯罪尚屬不能證明。
四、原審對被告為論罪科刑之判決，固非全屬無見。惟按刑法上之牽連犯，係指行為
    人本僅有犯一罪之故意，其方法行為或結果行為另犯其他罪名，而此二罪之間，
    在客觀上即依通常觀念，足認具有手段與目的，或原因與結果之不可分離關係而
    言，又檢察官以裁判上一罪提起公訴，法院審理結果認為一部分犯罪不成立，經
    於理由中加以說明，毋庸諭知無罪者，係指所訴事實，在客觀上具有連續犯或牽
    連犯關係之情形而言，若對於客觀上顯不發生連續或牽連關係，誤以為裁判上一
    罪，法院審理結果仍應就數罪分別判決，不受起訴見解之拘束（最高法院七十九
    年度台上字第二九二八號判決意旨參照）。經查，被告係以單一攻擊行為而同時
    觸犯刑法第一百三十五條第一項對於執行職務公務員強暴脅迫罪、第二百七十七
    條第一項傷害罪，原審卻認係二行為，再依牽連犯處斷，已有未合；又被告辱罵
    告訴人當時，主觀上欠缺對於告訴人公務員身分之認知，原審未就該部分予以詳
    酌，遽論被告以侮辱公務員罪，亦屬不當；被告以出於誤會而辱罵及毆打告訴人
    而提起上訴，其中關於犯刑法第一百四十條第一項之侮辱公務員罪嫌部分，為有
    理由，其餘所犯刑法第一百三十五條第一項妨害公務罪、第二百七十七條第一項
    傷害部分，固屬無據，然原審關於該部分之判決既有上開可議之處，亦屬無法維
    持，應由本院將原審判決撤銷改判。爰審酌被告品行、智識程度、犯罪動機、目
    的、手段、所生危害及犯罪後態度等一切情狀，就所犯傷害罪部分判處如主文第
    二項所示之刑，又被告所涉嫌侮辱公務員行為部分，查與嗣後以強暴方法對執行
    公務之告訴人所實施之妨害公務行為暨傷害告訴人身體之行為，二行為之間並無
    任何目的方法或原因結果之關係，為獨立數行為，公訴人認具有牽連犯關係，尚
    屬違誤，本院並不受公訴人該部分法律見解之拘束，爰就被告所涉嫌侮辱公務員
    部分，改為無罪之諭知。
據上論斷，應依刑事訴訟法第三百六十九條第一項前段、第三百六十四條、第二百九
十九條第一項前段、第三百零一條第一項，刑法第一百三十五條第一項、第二百七十
七條第一項、第五十五條，罰金罰鍰提高標準條例第一條前段判決如主文。
本案經檢察官呂光華到庭執行職務
中      華      民      國    九十一    年      五      月     十四     日
                               臺灣高等法院刑事第十九庭
                                  審判長法  官  許  國  宏
                                        法  官  洪  光  燦
                                        法  官  林  勤  純
右正本證明與原本無異。
本判決不得上訴。
                                        書記官  葉  瑩  庭
中      華      民      國    九十一    年      五      月     十四     日
附錄：本判決論罪科刑法條全文
刑法第一百三十五條第一項
對於公務員依法執行職務時，施強暴脅迫者，處三年以下有期徒刑、拘役或三百元以
下罰金。
刑法第二百七十七條第一項
傷害人之身體或健康者，處三年以下有期徒刑、拘役或一千元以下罰金。
